【裁判字號】    89,台上,870
【裁判日期】    890420
【裁判案由】    交還土地
【裁判全文】
最高法院民事判決                                八十九年度台上字第八七○號
    上  訴  人  乙○○
                甲○○
    共      同
    訴訟代理人  邱松根律師
    被 上訴 人  台灣電視事業股份有限公司
    法定代理人  鄭逢時
    訴訟代理人  林曉瑩律師
                呂曼蓉律師
右當事人間請求交還土地事件，上訴人對於中華民國八十八年二月三日台灣高等法院
第二審判決（八十七年度上字第一○七三號），提起上訴，本院判決如左：
    主  文
原判決廢棄，發回台灣高等法院。
    理  由
本件上訴人主張：坐落桃園縣龜山鄉○○段一五四號土地（下稱系爭土地）為伊等所
共有，應有部分各二分之一，被上訴人未經伊等同意亦無任何權利，竟在該土地上如
伊等上訴理由狀附圖（見原審卷第二九頁）所示Ａ部分面積○‧○九二六公頃設置駁
崁開闢道路等情，爰依民法第七百六十七條之規定，求為命被上訴人將上開Ａ部分道
路剷除並交還該土地之判決。
被上訴人則以：上訴人於民國七十三年間分別與訴外人金鷹建設股份有限公司（下稱
金鷹公司）就系爭土地訂立供地造路使用權協議書，嗣金鷹公司將系爭土地道路使用
權讓與訴外人楊勝哲，復由楊勝哲、李詩禮、林清松讓與伊。伊所承買之系爭土地使
用權包括施作水土保持工程之權利，且水土保持工程之施作面積並不包括在「九二米
長、八米寬之道路面積」範圍內。又系爭道路與水溝界址間有自然斜坡，落差達四‧
五米，故伊須遵照有關規定修築道路，無法緊沿溝址造路，亦未違反上訴人與金鷹公
司所訂供地造路使用權協議書之真意等語，資為抗辯。
原審維持第一審所為上訴人敗訴之判決，駁回其上訴，係以：上訴人主張系爭土地為
伊等所共有，被上訴人在第一審判決附圖所示Ｂ部分面積○‧○○七二公頃、Ｃ部分
面積○‧○八二八公頃土地設置紅磚人行道及道路使用之事實，有土地登記簿謄本、
現場照片可稽，且經第一審及原審法院勘驗現場並囑託桃園縣桃園地政事務所測量，
分別製有勘驗筆錄、土地複丈成果圖可考，堪信為真實。經查上訴人曾分別與金鷹公
司就系爭土地訂立供地造路使用權協議書，有各該協議書及上訴人出具之收據可證，
上訴人亦不爭執，足徵金鷹公司已依該協議取得系爭土地之道路開拓及使用權。嗣金
鷹公司於七十七年二月二十三日依其與訴外人楊勝哲簽訂之「不動產買賣契約轉讓合
約書」第七條約定，將系爭土地使用權讓與楊勝哲，有不動產買賣契約轉讓合約書、
具結書及收據附卷可稽。嗣楊勝哲與訴外人李詩禮、林清松三人於八十年八月三十一
日將前述權利讓與被上訴人，亦有不動產買賣契約書在卷足按，而楊勝哲等三人並於
八十五年七月二十五日以存證信函通知上訴人上開債權讓與之事實，又於八十五年九
月二十四日在台灣桃園地方法院，就前述債權轉讓之事實，作成認證書，有存證信函
、台灣桃園地方法院認證書為憑，足見上訴人主張被上訴人係無權占有系爭土地，並
否認上開債權讓與契約私文書之真正，尚非可取。本件經第一審法院囑託桃園縣桃園
地政事務所就系爭道路及上訴人乙○○與金鷹公司簽訂之「地上物補償費協議書」所
附施工道路圖分別繪製土地複丈成果圖，再就上開二圖重疊繪圖結果：被上訴人所設
置道路僅○‧○二一八公頃在原協議書施工道路範圍內，惟系爭道路與北面溝址間有
自然斜坡，落差達四‧五米之深，且溝址因雨水沖刷，較原地籍圖之溝址往內移位，
有該事務所八十七年一月十六日函暨複丈成果圖及證人即該事務所測量員劉明笠之證
述在卷足按，足見被上訴人抗辯：伊事實上無法依約緊沿溝址修築道路云云，要屬有
據。又上訴人乙○○與金鷹公司所簽訂之供地造路使用權協議書第一條約定：「乙方
（即乙○○）同意將該筆林地北面沿界址提供給甲方（即金鷹公司）開拓九二米長八
米寬面積約二○七坪之道路（如附圖）雙方共同永久使用。」第三條約定：「道路工
程及水土保持工程之一切費用均由甲方負責，如因施工所造成之任何損害均由甲方自
行負責，與乙方無關。」上訴人甲○○與金鷹公司簽訂之供地造路使用權協議書亦為
相同之約定，足見金鷹公司所取得之權利，除系爭土地之道路開拓權及永久共同使用
權外，尚包括施作水土保持工程，且水土保持工程施作面積不包括在九二米長八米寬
之道路面積範圍內。再者依水土保持技術規範及中華民國公路路線設計標準規範，被
上訴人亦不得緊沿溝址修築系爭道路。依上開說明，並綜合考量地形落差、溝址變更
、相關法令規範等因素，以探求立約當事人真意，堪認被上訴人係合法繼受上訴人與
金鷹公司之合約，其修築改良系爭道路，並未違反上訴人與金鷹公司供地造路使用權
協議書之合約真意範圍。從而上訴人主張被上訴人無權占有伊等之系爭土地設置駁崁
開闢道路，請求返還該土地，於法無據等詞，為其判斷之基礎。
查上訴人於事實審係聲明請求被上訴人將系爭土地如桃園縣桃園地政事務所複丈日期
八十五年八月十五日之複丈成果圖所示紅色Ａ部分面積○‧○九二六公頃道路剷除，
將該土地交還上訴人（見第一審卷第一宗第八三頁、第一三四頁反面，原審卷第二四
頁反面、第二九頁）。惟查第一審判決附圖即該事務所複丈日期八十七年五月七日之
複丈成果圖所示Ａ部分面積○‧○九四○公頃為人行道至原水溝，Ｂ部分面積○‧○
○七二公頃為紅磚人行道，Ｃ部分面積○‧○八二八公頃為道路用地（見第一審卷第
二宗第一八四頁，並參見第一一七頁）。經核上開二複丈成果圖所示Ａ部分之位置、
面積均不相同，原判決竟認上訴人係聲明請求被上訴人將系爭土地如第一審判決附圖
所示紅色Ａ部分面積○‧○九二六公頃道路返還之（見原判決理由一），顯有違誤。
次查上訴人二人曾分別與金鷹公司就系爭土地訂立供地造路使用權協議書，為原審認
定之事實，而依前述協議書之內容，上訴人應提供系爭土地北面沿界址九二米長、八
米寬，面積約二○七坪之道路為雙方共同使用，且經第一審法院囑託桃園縣桃園地政
事務所依協議書之附圖測量道路位置，除靠北方約三分之一路段外，其餘道路均沿水
溝邊緣建造，該道路面積則為○‧○八四○公頃，反之，被上訴人現場開拓之道路，
經該事務所測量，均未與水溝緊鄰，即道路與水溝邊尚隔有斜坡面積○‧○九二六公
頃，道路本身之面積則為○‧○九五七公頃，有該事務所八十六年一月七日函及所附
複丈成果圖可稽（見第一審卷第一宗第一二六頁、第三一頁、第一四四頁、第一四六
頁、第一四七頁），二者之位置、面積似未盡一致。且被上訴人所設置道路僅○‧○
二一八公頃在原協議書施工道路範圍內之事實，業經原審認定無訛。則能否謂因地形
落差、溝址變更、相關法令因素等，以致被上訴人僅能建造現況之道路，而遽指其非
無權占有系爭土地﹖亦有審究研求之餘地。末查第一審法院先後於八十五年八月十五
日、八十六年一月六日、八十七年五月七日分別囑託桃園縣桃園地政事務所測量，惟
該事務所製作之複丈成果圖所載系爭道路面積均不相同（見第一審卷第一宗第八三頁
、第一四七頁、第二宗第一一七頁），究以何者為正確﹖案經發回，宜注意及之。上
訴論旨，指摘原判決不當，聲明廢棄，非無理由。
據上論結，本件上訴為有理由，依民事訴訟法第四百七十七條第一項、第四百七十八
條第一項，判決如主文。
中      華      民      國    八十九    年      四      月     二十     日
                              最高法院民事第八庭
                                  審判長法官  徐  璧  湖
                                        法官  曾  煌  圳
                                        法官  李  慧  兒
                                        法官  謝  正  勝
                                        法官  吳  麗  女
      右正本證明與原本無異
                                              書  記  官
中      華      民      國    八十九    年      五      月      四      日


司法院資訊處製作；財團法人民間司法改革基金會備份。
